【裁判字號】    98,易,1630
【裁判日期】    980715
【裁判案由】    詐欺
【裁判全文】
臺灣臺中地方法院刑事判決              98年度易字第1630號
公  訴  人  臺灣臺中地方法院檢察署檢察官
被      告  丙○○
                      號
上列被告因詐欺案件，經檢察官提起公訴（96年度偵字第 25825
號），本院判決如下：
    主    文
丙○○無罪。
    理    由
一、公訴意旨略以：被告丙○○係址設臺中市西屯區○○區○○路
    51號之「林泉飲用水股份有限公司」（下稱林泉公司）之負
    責人，而甲○○係址設臺中市○區○○路27之1號2樓之珍妮
    佛國際有限公司（下稱珍妮佛公司）之負責人。丙○○於民
    國93年8 月間，與甲○○結識，並透過甲○○之介紹，認識
    當時擔任臺中市議員之林佩樂。詎丙○○竟意圖為自己不法
    之所有，基於詐欺之概括犯意，佯稱邀集珍妮佛公司及林佩
    樂投資林泉公司，向林佩樂誆稱以其肖像權轉換為股金，並
    向甲○○誆稱以其製作由林佩樂代言之廣告看板所支出之費
    用，作為投資林泉公司之股金，致使林佩樂及甲○○均陷於
    錯誤，林佩樂先於93年11月23日，授權林泉公司使用林佩樂
    之肖像，得將其照片張貼於該公司所製造容量20公升之PC桶
    裝礦泉水產品上，再由甲○○以珍妮佛公司名義與一兵廣告
    企業公司（下稱一兵公司）訂定承攬契約，委由一兵公司製
    作編號北屯92、北屯35、南屯39、南屯96、西142、西143、
    西69、西90、西71、西66、潭子101、T-Bar30、北10、南67
    、南屯79、西屯22、東118 、東53東等多幅其上有林佩樂照
    片之林泉公司礦泉水之廣告看板（下稱系爭廣告看板），由
    珍妮佛公司支付一兵公司承攬報酬及懸掛系爭廣告看板地點
    之租金計新臺幣（下同）308 萬750 元、吊車費用63萬5000
    元、帆布費用67萬8000元及工資28萬945元，損失共計467萬
    4695元。嗣經甲○○發現林泉公司竟未將珍妮佛公司列為股
    東，始知受騙上當。因認被告丙○○涉犯刑法第339條第2項
    之詐欺得利罪嫌。
二、按犯罪事實應依證據認定之，無證據不得認定犯罪事實，又
    不能證明被告犯罪者，應諭知無罪之判決，刑事訴訟法第15
    4條第2項、第301條第1項分別定有明文。又事實之認定，應
    憑證據，如未能發現相當證據，或證據不足以證明，自不能
    以推測或擬制之方法，以為裁判基礎（最高法院著有40年臺
    上字第86號判例參照）。另按認定犯罪事實所憑之證據，雖
    不以直接證據為限，間接證據亦包括在內，然無論直接或間
    接證據，其為訴訟上之證明，須於通常一般之人均不致於有
    所懷疑，而得確信其為真實之程度者，始得據之為有罪之認
    定，倘其證明尚未達到此一程度，而有合理性懷疑之存在時
    ，即無從為有罪之認定，此亦有最高法院76年臺上字第4986
    號判例可資參照。再刑事訴訟法第161 條已於91年2月8日修
    正公布，其第1 項規定：檢察官就被告犯罪事實，應負舉證
    責任，並指出證明之方法。因此，檢察官對於起訴之犯罪事
    實，應負提出證據及說服之實質舉證責任。倘其所提出之證
    據，不足為被告有罪之積極證明，或其指出證明之方法，無
    從說服法院以形成被告有罪之心證，基於無罪推定之原則，
    自應為被告無罪判決之諭知，最高法院亦著有92年臺上字第
    128號判例可資參照。
三、訊據被告丙○○固坦承使用林佩樂之肖像於其公司所生產之
    礦泉水產品，並由珍妮佛公司委託一兵公司代為製作由林佩
    樂代言之廣告看板之事實，惟堅詞否認有何詐欺得利之犯行
    。辯稱：林泉公司與珍妮佛公司之前即有票據及借貸關係，
    甲○○經常向林泉公司借票，因珍妮佛公司有部分票款未清
    償，適逢立委選舉結束，因林佩樂委託珍妮佛公司製作競選
    廣告之看板檔期未滿，甲○○遂向伊表示，可以在原看板位
    置改掛林泉公司的廣告，同時以林佩樂的肖像作為產品代言
    ，但伊事後才知道甲○○竟然懸掛那麼多廣告看板。由於公
    司無法支付上開廣告費用，甲○○與林佩樂才提議以上開廣
    告費及肖像權轉換作為入股林泉公司的股金，但因公司其他
    股東不同意，因而作罷等語。
四、本件公訴人認被告確有前揭犯罪行為，無非係以證人林佩樂
    於本院94年度訴字第2801號清償債務事件審理中之證述為主
    要論據。惟查：
  (一)證人林佩樂於本院上開民事事件審理時固證稱：伊競選立法
    委員時，原告法定代理人（指甲○○）及被告訴訟代理人（
    指被告丙○○）一起來與伊商談，希望伊擔任林泉公司所生
    產礦泉水產品之代言人，選舉結束後，丙○○邀伊加入林泉
    公司；伊係因甲○○欲入股林泉公司，始有意投資林泉公司
    ，並將伊之肖像權委託給甲○○，無償提供給林泉公司使用
    在該公司之礦泉水廣告等語（偵查卷第123頁、第126頁）。
    惟證人林佩樂於同日審理中關於廣告費轉成股金一事，卻又
    證稱：當初三人是說由上述廣告費用加上我投資的資金共五
    百萬元，入股林泉公司，但丙○○後來希望伊與珍妮佛公司
    出資之金額增加至1000萬元，伊則要求丙○○提出林泉公司
    生產礦泉水產品之水源證明，結果丙○○無法提出由林泉公
    司申請之水源證明，且該公司之帳目很亂，故伊嗣後並未加
    入林泉公司等語（偵查卷第126 頁）。茲比對證人林佩樂前
    後之證詞，伊先稱係「無償」提供肖像供林泉公司使用，後
    又稱以廣告費加上500 萬元資金，作為入股金，不但前後供
    述不一，且與告訴人所指單純約定以肖像權及廣告費轉換成
    入股金一情，已不相符合。則被告是否自始即同意以林佩樂
    之肖像權及珍妮佛公司支出之廣告費，作為伊2 人之入股金
    ，即非無疑。
  (二)告訴人雖又堅稱：關於以林佩樂之肖像權及珍妮佛公司為林
    泉公司支付之廣告費作為入股金一事，係被告在事前主動邀
    請云云（見偵查卷第1 頁刑事告訴狀）。惟查，被告曾於93
    年12月13日與珍妮佛公司就珍妮佛公司租用被告位於中港路
    之廣告看板一事訂定租賃契約書（偵查卷第18頁），該契約
    之標的金額僅有幾十萬元。反觀本案之廣告費用高達400 餘
    萬元，倘確有以之作為入股金之協議，何以未以書面訂立之
    。另依珍妮佛公司於93年11月23日與林泉公司簽署授權使用
    林佩樂肖像權之授權書，亦未記載以肖像權作為入股金一事
    （偵查卷第7 頁）。告訴人既出具授權書予被告使用，倘事
    前確有以肖像權作為林佩樂入股林泉公司之約定，衡情，對
    於如此重大之事項，當以訂定書面契約為合理。更何況，肖
    像權之財產價值不一，若未事先約定價額及股數，如何確認
    將來入股之股份。是告訴人指稱雙方事前已有入股之協議一
    情，亦屬可議。
  (三)另證人即林泉公司之股東乙○○於本院審理中亦證稱：伊未
    曾聽說珍妮佛公司或林佩樂要入股林泉公司之事（本院98年
    7月1日審判筆錄第5 頁）。查乙○○當時為林泉公司之最大
    股東，此有該公司之設立登記表在卷可稽（偵查卷第57頁）
    ，倘被告事前曾邀林佩樂或珍妮佛公司入股，何以林泉公司
    之最大股東竟不知情。又證人即林泉公司之另一名股東丁○○於本院審理時亦證稱：伊與林佩樂及被告，在公司快結束
    之前，曾在台中市○○○路一家咖啡店見面，林佩樂說如果
    他要入股，要全部接管，而跟林佩樂一同前來的男子說要以
    甲○○支出的廣告費作為入股金，因為公司希望林佩樂再拿
    接管金出來，林佩樂覺得不划算，所以沒有談成等語（本院
    同日筆錄第7 頁）。而證人丁○○係於94年11月間始成為林
    泉公司之股東，而相關廣告之製作，於93年間即完成，足以
    證明，林佩樂等人與被告及證人丁○○正式商談入股一事，
    確實係在廣告製作完成之後。再參照證人林佩樂自承，因被
    告要求增資1000萬元，伊無法同意，已如前述；核與證人丁○○證稱，因林佩樂認為不划算而作罷等語相符，則被告辯
    稱：伊事後因無法支付珍妮佛公司之廣告費，告訴人才提議
    以該廣告費及林佩樂之肖像權入股林泉公司，惟與公司其他
    股東無法達成協議，因而作罷一情，自非無虛。
  (四)末查，告訴人珍妮佛公司在提起本件詐欺告訴之前，即先向
    本院民事庭對林泉公司提出清償債務之訴訟，而告訴人於該
    民事事件中，係以承攬契約之法律關係，作為先位之聲明及
    主張，並要求林泉公司給付承攬之廣告費用，並未以林泉公
    司應將珍妮佛公司登記為該公司之股東作為聲明及主張。換
    言之，倘雙方當時即約定以珍妮佛公司為林泉公司支出之廣
    告費，作為入股金，則告訴人自當請求林泉公司將珍妮佛公
    司列名登記為公司股東，而不是請求給付承攬之廣告費用才
    是。由此益足以證明，雙方起初應僅係單純委託製作廣告之
    承攬關係，被告並未承諾珍妮佛公司及林佩樂入股甚明。
五、綜上所述，被告既係於事後因無法支付告訴人廣告費用，始
    與告訴人協商以廣告費及肖像權作為入股金，而非在一開始
    即以承諾告訴人入股作為手段，詐騙告訴人為林泉公司製作
    廣告及由林佩樂代言，自難認被告有對告訴人施用詐術之行
    為，本件應純屬民事糾葛。茲綜合公訴人所提出之上開證據
    及卷內之所有直接及間接證據後，認為尚無法達到令通常一
    般之人均不致於有所懷疑，而得確信被告確有公訴人所指上
    開詐欺得利之犯行。此外，復查無其他積極之證據，足資證
    明被告確有上開行為，揆諸首揭法條及判例、判決意旨，應
    認不能證明被告犯罪，依法應為被告無罪之諭知。
據上論斷，應依刑事訴訟法第301條第1項，判決如主文。
中    華    民    國    98    年    7     月    15    日
                  刑事第九庭  審判長法官  簡源希
                                    法官  戴博誠
                                    法官  高英賓
上正本證明與原本無異。
如不服本判決，應於收受送達後10日內向本院提出上訴書狀（應
敘述具體理由並附繕本）。
上訴書狀如未敘述理由，應於上訴期間屆滿後20日內補提理由書
於本院。
                                  書記官  司立文
中    華    民    國    98    年    7     月    15    日


司法院資訊處製作；財團法人民間司法改革基金會備份。
